臺灣雲林地方法院交通事件裁定　　　　　　　　　　九十三年度交聲字第一五四號
　　原處分機關　交通部公路總局嘉義區監理所雲林監理站
　　異　議　人　塑化汽車貨運股份有限公司
　　　　　　　　設雲林縣麥寮鄉.
　　代　表　人　甲○○
右列受處分人因違反道路交通管理處罰條例案件，對於交通部公路總局嘉義區監理所
雲林監理站九十三年六月二十三日所為之處分（原處分案號：雲監裁字第七二－Ｚ0
0000000號），聲明異議，本院裁定如左：
    主  文
異議駁回。
    理  由
一、本件異議要旨如下：(一)聲明異議人所屬第七七六－ＧＭ號曳引車聯結ＰＸ－Ｔ九
    號半拖車（下稱本車），於九十三年四月六日午後七時十四分，從基隆港提運煤
    炭過磅時，總重為四十六公噸九百六十公斤，運抵台電深澳發電廠卸貨前過磅，
    總重量四十六公噸九百七十公斤，磅差僅十公斤，合於經濟部標準檢驗局電子式
    地磅檢定標準。但警員據以取締之國道南向七堵國道交通隊檢查站地磅過磅，總
    重為四十七公噸五百二十公斤，與上開二次磅差達五百五十至五百六十公斤。
    (二)依照內政部警政署九十年五月二十九日警署交字第一０六０七九號函（下稱第
    一０六０七九號函），超載未達總重量百分之十者，免予舉發。本車核重四十三
    公噸，允差核重為四十七公噸三百公斤，總重四十六公噸九百七十公斤，在允差
    核重範圍。異議人並提出以下證據：(一)遠森網路科技公司基隆營運管理處三十二
    號碼頭第０三三０一二號車輛通行單影本、(二)公路警察局交字第Ｚ000000
    00號舉發違反道路交通管理事件通知單影本、(三)台電深澳發電廠收煤卡影本
    、(四)台塑汽車貨運股份有限公司經濟部標準檢驗局度量衡器檢定合格證書影本、
    (五)大暉度量衡器有限公司地磅保養校正記錄表影本、(六)國道高速公路北區工程處
    北二高七堵收費站南下地磅經濟部標準檢驗局度量衡器檢定合格證書影本等為證
    。
二、本件異議人主張本車未超載，係認為本車總重量四十六公噸九百七十公斤，未超
    過允差核重四十七公噸三百公斤。其主要根據是第一０六０七九號函曾表示：「
    超載未達總重量百分之十者，免予舉發。」惟本函件是否牴觸道路交通管理處罰
    條例第二十九條之二第一項之規定，不無疑義。
三、司法院釋字第三七一號解釋及司法院大法官第一二０二次會議決議，認為法官就
    行政命令有違憲審查權，得逕行拒絕違憲之行政命令的適用：
  (一)、按法官於審判具體爭訟案件中，如認為命令牴觸憲法或法律者，依據憲法第八
      十條規定法官依據法律獨立審判之規定意旨，自得否認該項命令之效力而逕予
      排斥而不用，此司法院三十七年院解字第四０一二號解釋：「與憲法或法律牴
      觸之命令，法院得逕認為無效不予適用。」以及司法院大法官釋字第三七一號
      解釋：「法官於審理案件時，對於各機關就其職掌所作有關法規釋示之行政命
      令，固未可逕行排斥而不用，但仍得依據法律表示其合法適當之見解。」所揭
      諸法官於具體案件中之命令違憲（法）審查權。
  (二)、司法院大法官第一二０二次會議決議亦認為：「按法官依據法律獨立審判，為
      憲法第八十條所明定，此為憲法賦予法官依法獨立審判之權限與義務。.....
      至於具體個案行為人之行為，是否符合同條例第十三條第二項規定，非依法裁
      定交付感訓處分不足以收其矯正之效，自應由法院本於憲法上職權，於具體個
      案中自行認定、解釋適用法律，妥為審理判斷，不當然受該施行細則規定之拘
      束。」亦宣示法官依據法律獨立審判，為憲法第八十條所明定，此為憲法賦予
      法官依法獨立審判之權限與義務。（此有司法院九十一年十一月十五日院台
      大二字第二五五八０號函及司法院大法官第一二０二次會議議事錄節本一份附
      卷可參）亦即法官於具體個案解釋適用法律時，對於所應適用之行政命令，有
      違憲、違法審查之權限與義務，若認為所應適用之行政命令違反憲法或法律時
      ，不當然受該行政命令之拘束，得予拒絕適用。
四、第一０六０七九號函，乃內政部警政署建議交通部將現行交通執法儀器誤差值，
    包含「超載（重）未達總重量百分之十者，免予舉發」，納入「違反道路交通管
    理事件統一裁罰標準及處理細則」中，此該函影本附卷可為佐證。本院為瞭解交
    通部對第一０六０七九號函之建議處理情形及內政部警政署是否將該函頒布作為
    交通違規事件之取締及裁罰基準，乃分函交通部及內政部警政署，請為說明。內
    政部警政署於九十三年八月十日以警署交字第０九三０一二七七六九號函覆稱：
    「關於本署旨揭建議，交通部雖於九十年六月五日以交路九十字第０九三九六號
    函復，惟並未採行本署建議及作明確釋示。有關『超載未達總重量百分之十者，
    免予處罰，屬交通部路政司之函示，敬請逕向該司或交通部洽詢。」對於第一０
    六０七九號函是否通令全國警察機關，作為取締及處罰交通違規事件之基準，未
    作說明，此有該函影本附卷可佐。而依該函所附第一０六０七九號函影本觀之，
    第一０六０七九號函附有交通執法儀器法定公差值及處罰（取締）寬容值一覽表
    。表列關於固定地磅公差應在秤量千分之一至五千分之一之間，且秤量未滿四十
    公噸者，公差應在三十公斤以下；秤量在四十公噸至一百公噸以下者，公差應在
    一百公斤以下；秤量超過一百公噸至一百五十公噸以下者，公差應在一百五十公
    斤以下。該表並列舉交通部路政司六十五年四月一日路台字第四四九一五號函、
    八十六年十一月三日路台監字第一一０九三號函釋示，均同意超載未達總重量百
    分之十者，免予處罰，此亦有該附表影本附卷可參。另交通部來函則稱：「內政
    部警政署九十年五月二十九日警署交字第一０六０七九號來函，本部業於九十年
    六月五日以交路九十字第０三九三九六號函（下稱第０三九三九六號函）復該署
    在案。另聯結車總重量四十三公噸，超載四點三公噸，是否影響煞車距離及行車
    之安全一節，查超載係影響煞車距離及行車安全的可能因素之一，其他可能影響
    因素尚有車速、駕駛人駕車情況、車輛性能及道路狀況等。」此有該部九十三年
    八月二十七日交路字第０九三０００八七四二號函為憑。而依該函所檢具之前回
    復內政部警政署建議案之第０三九三九六號函記載：「查各類交通違規之處罰及
    執法取締標準於道路交通管理處罰條例及道路交通安全規則等均已有明文規範，
    故本案責署關切事項尚難謂有違行政程序法且有適法疑義，而其係員警使用之執
    法儀器究如何用以認定其逾越取締標準，此涉各警察機關採購使用之交通執法儀
    器精準度事宜，及員警取締相關交通違規實務執行認定之作業規定，並無涉法令
    釋疑，故本案究應如何規範為宜，仍請貴署自行核處。惟計算執法使用之各種量
    測儀器之容許誤差值及考量現行已實施多年之規定後，方篩選作為依法舉發處罰
    對象之作法，應尚稱合理，本部亦表同意。至於篩選後舉發之違規者，其逾越法
    規標準之核算，本部認為宜依量測違規數值扣除各該執法器材容許誤差值（貴署
    所指之寬容值），經與法規標準扣減後，所得之值為實際違規值（例如：以固定
    地磅舉發核定總重量為三十五公噸之半聯結車，如其量測違規數值為四十二公噸
    ，則其實際超載違規值為六點九公噸（6.9＝42－0.1(警政署提供之公差值)－35
    ），再依據違反道路交通管理事件統一裁罰標準及處理細則規定予以分級處罰，
    俾較符合法理與度量衡相關量測之規定。」又證人即執行本件違規取締之警員童
    肇倡結證：「本件超重百分之十一，所以舉發。平常超重百分之十範圍內，不舉
    發，超重百分之十以上才舉發。」本院依據以上書證及人證之供述，認定如下：
  (一)、第一０六０七九號函，雖係內政部警政署建議交通部將現行交通執法儀器誤差
      值（包含超載（重）未達總重量百分之十者，免予舉發），納入「違反道路交
      通管理事件統一裁罰標準及處理細則」中，只是建議性質的函件，而且稍後交
      通部亦回復表示不同的看法。但從該函附件：交通執法儀器法定公差值及處罰
      （取締）寬容值一覽表，列舉交通部路政司上開第四四九一五號、第一一０九
      三號函及內容（超載未達總重量百分之十者，免予處罰），並參酌上開證人之
      證詞「本件超重百分之十一，所以舉發。平常超重百分之十範圍內，不舉發，
      超重百分之十以上才舉發。」足見警員執行取締交通違規事件時，確有依循第
      一０六０七九號件表列基準作為取締標準。又何以內政部警政署對本院詢問第
      一０六０七九號函是否通令全國警察機關作為取締交通違規事件之基準，不作
      答覆？是否有不便之處？因此，本院認為內政部警政署應有依循傳統，將超載
      （重）未達總重量百分之十者，列為寬容值，免予舉發，並通令所屬遵行之情
      形，應無疑義。
  (二)、交通部路政司上開第四四九一五號、第一一０九三號函，雖然同意超載未達總
      重量百分之十者，免予處罰，但該二函件，分別是六十五年及八十六年所作成
      。嗣後隨著交通部第０三九三九六號函，作成「其逾越法規標準之核算，本部
      認為宜依量測違規數值扣除各該執法器材容許誤差值（貴署所指之寬容值），
      經與法規標準扣減後，所得之值為實際違規值（例如：以固定地碲舉發核定總
      重量為三十五公噸之半聯結車，如其量測違規數值為四十二公噸，則其實際超
      載違規值為六點九公噸（6.9＝42－0.1(警政署提供之公差值)－35），再依據
      違反道路交通管理事件統一裁罰標準及處理細則規定予以分級處罰，俾較符合
      法理與度量衡相關量測之規定」之解釋，明白表示應以量測違規數值扣除執法
      器材誤差值（公差值）基準，反對內政部警政署以「超載未達總重量百分之十
      ，免予處罰」作為取締之寬容值。交通部第０九三九六號函顯已變更路政司前
      函之解釋，前函因而失其效力，自不得加以援用。況交通法規，屬交通部主管
      之法規，交通部為有權解釋之機關，內政部警政署自不宜另立取締標準。
  (三)、又貨車裝載貨物不得超過核定之總重量。汽車裝載貨物超過核定之總重量、總
      聯結重量者，處汽車所有人罰鍰，並記汽車違規紀錄一次，其應歸責於汽車駕
      駛人時，除依第三項處汽車駕駛人罰鍰及依第六十三條第一項第二款記點外，
      汽車所有人仍應記該汽車違規紀錄一次。有前二項規定之情形者，應責令改正
      或當場禁止通行，並處新台幣一萬元罰鍰，超過十公噸以下者，以總超載部分
      ，每一公噸加罰新台幣一千元....，未滿一公噸以一公噸計算。道路交通安全
      規則第七十九條第一項第一款、道路交通管理處罰條例第二十九條之二第一項
      、第三項有明文規定。上開交通法規，只要裝載貨物超過核定之總重量、總聯
      結重量者，即應加予處罰，並無「超載未達總重量百分之十者，不予處罰」之
      規定。由於量測違規數值之器材容有誤差值，所以執法時依量測違規數值扣除
      各該執法器材容許之誤差值，與法規標準扣減後，所得之數值為實際違規值，
      尚不牴觸上開交通法規，固為法之所許，但逾越此一範圍，自非法之所許。因
      此，執行機關自不得自創牴觸上開交通法令之標準，作為取締交通違規事件之
      依據。而第一０六０七九號函附件交通執法儀器法定公差值及處罰（取締）寬
      容值一覽表，一方面表列固定地磅公差應在秤量千分之一至五千分之一之間，
      且秤量未滿四十公噸者，公差應在三十公斤以下；秤量在四十公噸至一百公噸
      以下者，公差應在一百公斤以下；秤量超過一百公噸至一百五十公噸以下者，
      公差應在一百五十公斤以下。依此標準取締，並無困難；另一方面又表列交通
      部路政司六十五年四月一日路台字第四四九一五號函、八十六年十一月三日路
      台監字第一一０九三號函示：超載未達總重量百分之十者，免予處罰，作為交
      通違規事件取締標準，不但自相予盾，亦明顯牴觸道路交通管理處罰條例第二
      十九條之二第一項、第三項之規定。
  (四)、本車空車重十六公噸、核重四十三公噸，此經異議人之代理人王裕良供明在卷
      ，並有高速公路七堵收費站南向地磅車輛超載資料及處理登記表影本一份為證
      。若依異議人主張依第一０六０七九號函表列，容許有總重量百分之十之寬容
      值，則本車容許核差總重為四十七公噸三百公斤，超出原核定總重量四公噸三
      百公斤。如以本車核定之載重量二十七公噸（27＝43－16）計算，超載比例超
      過百分之十五（4300÷27000＝0.155）。依照交通部回復本院之意見，其超載
      足以影響煞車距離及行車安全。則道路交通管理處罰條例第一條所揭櫫：「維
      護交通秩序，確保交通安全」之立法目的，即無法達成。
五、如上所述，警察機關執行取締交通違規事件，引用已經失效之交通部路政司上開
    二函件，並自行訂定第一０六０七九號附件表列取締基準，超載未達總重量百分
    之十者，不予處罰。此項規定，牴觸母法道路交通管理處罰條例第二十九條之二
    第一項、第三項、道路交通安全規則第七十九條第一項第一款之規定，依照憲法
    第一百七十二條規定，該等行政命令無效，本院自得拒絕適用，不受該等行政命
    令之拘束。本院爰依上開交通法規，審查原處分是否違法或不當。
六、本車核重總重量為四十三公噸，依照第一０六０七九號函附件交通執法儀器法定
    公差值及處罰（取締）寬容值一覽表，表列固定地磅公差應在秤量千分之一至五
    千分之一之間，且秤量在四十公噸至一百公噸以下者，公差應在一百公斤以下計
    算，其最大容許總重量應為四十三公噸一百公斤。總重量超過四十三公噸一百公
    斤，即屬超載。若以警察機關所量測之本車總重量四十七公噸五百二十公斤計算
    ，超載達四公噸四百二十公斤。其違規超載之事實，不容異議人否認。
七、又異議人雖主張本車裝卸貨時，均過磅，分別為總重四十六公噸九百六十公斤及
    四十六公噸九百七十公斤，相差只有十公斤，且過磅之地磅均經檢驗合格，異議
    時固其提出：(一)遠森網路科技公司基隆營運管理處三十二號碼頭第０三三０一二
    號車輛通行單影本、(二)台電深澳發電廠收煤卡影本、(三)台塑汽車貨運股份有限
    公司經濟部標準檢驗局度量衡器檢定合格證書影本、(四)大暉度量衡器有限公司地
    磅保養校正記錄表影本等為證。但異議人提出(三)、(四)證據，其檢驗日期為九十三
    年四月二十二日，是在九十三年四月六日取締之後，無法證明地磅在檢驗前符合
    標準。另外異議人代理人提出二份九十二年十二月九日度量衡檢定合格證書，證
    明己方過磅之地磅經檢定合格。但取締機關過磅本車超載之地磅，亦於九十二年
    十二月二十二日，經定期檢驗合格，在法定公差內，亦有國道高速公路北區工程
    處北二高七堵收費站南下地磅經濟部標準檢驗局度量衡器檢定合格證書影本等為
    證，難以認定本件執行取締過磅時之地磅失準。故原處分並無違法或不當之情形
    ，本件異議為無理由，應予駁回。
八、依道路交通管理處罰條例第八十七條第二項、道路交通案件處理辦法第十九條，
    裁定作成本裁定。
中      華      民      國      九十三      年      九    月    十三    日
                             臺灣雲林地方法院交通法庭
                                             法  官  康樹正
右正本證明與原本無異。
如不服本裁定，應於裁定送達後五日內向本院提出抗告狀。
                                             書記官  劉興錫
中      華      民      國      九十三      年      九    月    十三    日
